【裁判字號】    92,台上,2387
【裁判日期】    921106
【裁判案由】    損害賠償
【裁判全文】
最高法院民事判決                              九十二年度台上字第二三八七號
    上  訴  人  天智股份有限公司
    法定代理人  潘秋傑
    訴訟代理人  林詮勝律師
    被 上訴 人  利碟股份有限公司
    法定代理人  伍必霈
右當事人間請求損害賠償事件，上訴人對於中華民國九十一年一月二十九日台灣高等
法院第二審判決︵九十年度重上字第一七六號︶，提起一部上訴，本院判決如左：
    主  文
原判決關於駁回上訴人先位聲明中請求被上訴人給付新台幣六千四百五十六萬一千二
百十四元本息之上訴，及駁回上訴人備位聲明之上訴暨追加之訴，並該訴訟費用部分
廢棄，發回台灣高等法院。
    理  由
本件上訴人主張：兩造於民國八十八年三月一日簽訂買賣合約書，約定被上訴人自八
十八年四月一日起至九十二年十二月三十一日止，應按月向伊購買一片裝透明盒加黑
ＴＲＡＹ或白ＴＲＡＹ，數量為五百萬套至八百萬套，被上訴人並於同年月三十一日
依約預付貨款新台幣︵下同︶二千萬元與伊。惟被上訴人自八十八年九月份起，進貨
數量未達約定之最低數量，且自八十九年二月起即停止向伊進貨，經伊函催被上訴人
繼續履約，為其所拒。兩造間所立買賣合約書，係屬繼續性供給契約，被上訴人既不
履約，爰類推適用民法第二百五十四條規定，以起訴狀繕本之送達為終止契約之意思
表示，伊因此所受六千四百五十六萬一千二百十四元之利潤損失，自得依債務不履行
之規定，請求被上訴人賠償等情。先位聲明，求為命被上訴人給付六千四百五十六萬
一千二百十四元，及加付法定遲延利息之判決。並以倘認兩造間未簽訂買賣合約書，
伊因信賴契約成立，於訂約前後即以融資方式，陸續興建倉庫及購入機械與周邊設備
，扣除折舊後，計損失六千二百五十八萬八千三百五十八元，另加上利息支出六百六
十萬八千八百十一元，合計六千九百十九萬七千一百六十九元，依民法第一百八十四
條第一項及第二百四十五條之一規定，亦得請求被上訴人賠償等情，備位聲明，求為
命被上訴人給付六千九百十九萬七千一百六十九元，及加付法定遲延利息之判決。並
於原審審理中，就備位聲明部分，追加類推適用民法第二百四十七條規定而為請求︵
未繫屬本院者，不予贅敘︶。
被上訴人則以：伊係因上訴人資金周轉困難，始於上訴人交付面額二千萬元支票以供
擔保之情形下，貸與二千萬元。嗣兩造同意改變擔保方式，由伊控管每月應付貨款，
在足以擔保上開借支範圍之內，伊於八十八年六月三日將上開保證支票返還上訴人。
兩造間因相關條件未能獲致協議並未簽訂買賣合約書，縱有簽立買賣合約書，但具體
之買賣行為尚待採購單之簽訂，兩造所以未能繼續進行交易，係因單價未能達成協議
，與買賣合約書是否成立無關等語，資為抗辯。
原審以：上訴人提出之買賣合約書上，僅上訴人用印，未有被上訴人簽章。上訴人雖
稱該合約書由被上訴人擬具，應為要約，交上訴人用印，即屬承諾，契約業已成立生
效云云。惟依買賣合約書第一條至第四條關於貨品名稱及摘要、數量之記載，可知其
性質屬繼續性供給契約，即買賣雙方於契約存續期間內，依照採購單之金額加以確定
買賣之價金。上訴人自陳兩造自八十六年起即已開始進行交易，故無從以兩造間於八
十八年四月一日後有交易，即認兩造間有簽訂該買賣合約書。買賣合約書第十條附加
條款固有買方同意於合約簽訂完成後，預付貨款二千萬元與賣方之記載，惟無上訴人
應簽發保證票與被上訴人之約定。上訴人自承應被上訴人之要求於八十八年三月二十
四日簽發保證票與被上訴人，被上訴人於同年六月三日已退還該保證票，可見被上訴
人並非係依上開附加條款交付二千萬元與上訴人。又買賣合約書第七條記載：﹁付款
條件：每月二五日︵含︶為當月結帳日期，當月份貨款之二分之一以次月十日為付款
日，餘二分之一以次月結七十天期票為付款日。﹂而被上訴人係以現金匯付方式給付
貨款，為上訴人所不爭，堪認被上訴人並非依上開約定付款，故被上訴人之各採購單
上縱載有﹁付款方式依合約書付款﹂等語，亦無從推定兩造間有簽訂買賣合約書，並
達成買賣價金依採購單之金額之合意。即使兩造間就買賣價金達成依採購單金額之合
意，但買賣價金仍須按各單次採購單之金額加以確定。上訴人雖主張兩造間係約定若
原物料成本價格並無變動時，被上訴人依前一月之單價下採購單；如原物料成本價格
發生變動，雙方確認變動幅度後，即依變動幅度調整單價，由被上訴人下採購單，單
價自屬可得確定，並提出採購單等件為證。然買方對於買賣價金之決定，並非完全取
決於原物料之成本，尚包括其餘貨品提供者願意供應同種商品之價格等因素。且上訴
人自承如原料價格調整，經被上訴人同意後，再以調漲之價格為單價，則被上訴人如
不同意調漲之價格，即無從形成單價。上訴人未能舉證證明兩造就各次採購單之單價
如何達成合意，故兩造於單價無法達成合意之情形下，即無從續行交易，被上訴人縱
未依買賣合約書按月向上訴人採購五百萬套貨品，難認可歸責於被上訴人，而應令負
損害賠償之責。上訴人先位聲明，依債務不履行損害賠償之法律關係，請求被上訴人
給付六千四百五十六萬一千二百十四元及其利息，洵非正當，不應准許。再者，民法
第二百四十五條之一關於締約過失責任之規定於八十九年五月五日始施行，而上訴人
主張之買賣合約書係於八十八年三月一日簽訂，其提出簽約後增加設備支出費用之時
間亦在八十八年三月至十二月間，均於上開規定施行前即發生之事項，依民法債編施
行法第一條規定，上訴人自不得依上開規定請求被上訴人賠償損害。又兩造所以未能
簽訂買賣合約書，係因對於相關條件未能獲致協議，且縱已簽訂買賣合約書，兩造未
能繼續進行交易，係因單價未能達成協議所致，均與有無違背善良風俗無關，上訴人
依民法第一百八十四條第一項後段規定，請求被上訴人賠償損害，亦屬無據。上訴人
未舉證證明買賣合約書係因可歸責於被上訴人之事由致未能成立，其主張類推適用民
法第二百四十七條規定而為請求，並難認有理由。從而，上訴人備位聲明，請求被上
訴人給付六千九百十九萬七千一百六十九元及其利息，亦非正當。爰維持第一審所為
上訴人敗訴之判決，駁回其上訴及追加之訴。
查上訴人主張買賣合約書係被上訴人擬具交伊用印後收回，被上訴人擬具，應屬要約
，經伊用印，係屬承諾等語，攸關買賣合約書是否業經兩造合意而成立，係屬重要之
攻擊方法，原審未於判決理由項下，說明取捨意見，已有判決不備理由之違法。次查
上訴人主張被上訴人係依買賣合約書第十條約定交付二千萬元，已提出買賣合約書為
證，被上訴人抗辯非依買賣合約書交付，自應負證明之責，乃原審未經被上訴人舉證
，僅以買賣合約書上未有上訴人交付保證票之記載，即認上訴人之主張為不可採，亦
嫌速斷。再查上訴人於事實審一再主張兩造於成立買賣契約後，被上訴人均依約將貨
款分成二分之一於次月十日電匯，其餘二分之一則以次月結七十天期票之方式付款等
語，並提出被上訴人製作其上記載付款票據號碼之請款紀錄為證︵見原審卷第五六、
七四頁、一五六頁背面、三一九頁︶，原審認上訴人對於被上訴人係以現金付款乙節
不爭執，顯與卷存證據資料不符。且被上訴人如未與上訴人成立買賣合約書，其何以
於各採購單上均記載﹁付款方式依合約書付款﹂，原審未予究明，遽認被上訴人非依
買賣合約書之約定付款，上開採購單上之記載無從證明兩造間有簽訂買賣合約書，並
有疏略。末查兩造倘有簽立系爭買賣合約書，雙方即應受其拘束，而系爭買賣合約書
載明：﹁三、貨款總計依採購單之金額﹂等語，兩造自有就採購單之金額按一般交易
價格達成協議之義務，故一方如無故拒絕協議或故意不為協議，致契約無法履行，對
他方因此所受損害自應負債務不履行之賠償責任。原審就兩造是否因採購單金額無法
協議而未能續行交易，及無法協議之原因為何，均未調查審認，徒以上訴人未能舉證
證明兩造就各次採購單之單價如何達成合意，即認被上訴人縱未依買賣合約書按月採
購五百萬套貨品，亦不可歸責於被上訴人，並有可議。上訴人先位聲明是否有理由，
既尚待事實審調查審認，則其備位聲明部分自屬無可維持，應併予廢棄。上訴論旨，
指摘原判決關於駁回其先位聲明中請求被上訴人給付六千四百五十六萬一千二百十四
元本息之上訴，及駁回其備位聲明之上訴及追加之訴部分為不當，求予廢棄，非無理
由。
據上論結，本件上訴為有理由。依民事訴訟法第四百七十七條第一項、第四百七十八
條第二項，判決如主文。
中      華      民      國    九十二    年     十一     月      六      日
                              最高法院民事第三庭
                                  審判長法官  林  奇  福
                                        法官  陳  國  禎
                                        法官  李  彥  文
                                        法官  陳  重  瑜
                                        法官  劉  延  村
      右正本證明與原本無異
                                              書  記  官
中      華      民      國    九十二    年     十一     月    二十一    日


司法院資訊處製作；財團法人民間司法改革基金會備份。
